最高法院民事判決　　　　　　　　　　111年度台上字第146號
上　訴　人　黃雅莉
　　　　　　康睿瀚
　　　　　　康有偉
　　　　　　康有銓
共　　　同
訴訟代理人　周仲鼎律師
被 上訴 人　康麗玲
上列當事人間請求返還借款（所有權移轉登記等）事件，上訴人
對於中華民國110年6月30日臺灣高等法院臺中分院第二審判決（
109年度上字第33號），提起上訴，本院判決如下：
    主  文
原判決關於命上訴人康有銓塗銷所有權移轉登記，及上訴人移轉
所有權登記，暨該訴訟費用部分廢棄，發回臺灣高等法院臺中分
院。
    理  由
一、被上訴人主張：
  ㈠上訴人黃雅莉係訴外人即伊弟康鴻基之妻，上訴人康睿瀚、
    康有偉、康有銓（下合稱康睿瀚3 人）為康鴻基之子。伊於
    民國87年留學期間，委託康鴻基購買適宜房屋供伊返臺與父
    母同住，復委由康鴻基自伊臺中商業銀行股份有限公司（前
    為臺中區中小企業銀行股份有限公司）帳戶（帳號：000000
    000000，下稱銀行帳戶）提領新臺幣（下同）277萬5,656元
    （下稱系爭款項），作為購屋款。嗣康鴻基於93年間，表示
    已代伊購得坐落臺中市○○區○○段000 地號土地（所有權
    應有部分60/10000，下稱系爭土地）及其上同段0000建號房
    屋（下稱系爭房屋，與系爭土地合稱系爭房地），經伊同意
    借名登記為康鴻基所有（下稱系爭借名契約）。
  ㈡康鴻基於104年3月00日死亡，上訴人竟否認該契約存在，辦
    理系爭房地繼承登記（應有部分各1/4 ，下稱繼承應有部分
    ），黃雅莉再於106 年8月6日將其繼承應有部分贈與康有銓
   ，並於同年9月1 日為所有權移轉登記（下稱贈與移轉登記）
    ，伊於110年6月16日終止系爭借名契約。黃雅莉所為贈與移
    轉登記乃無權處分，伊不承認該處分之效力，縱認康有銓為
    善意，亦應返還等情。
  ㈢依不當得利之法律關係，求為命康睿瀚3 人各將繼承應有部
    分，移轉登記予被上訴人；關於贈與移轉登記部分，先位本
    於系爭房地真正所有權人地位，求為命康有銓塗銷贈與移轉
    登記，黃雅莉將該應有部分移轉登記予被上訴人；備位依民
    法第183 條規定，求為命康有銓將該應有部分移轉登記予被
    上訴人之判決（未繫屬本院者，不予贅述）。
二、上訴人辯以：康鴻基與被上訴人間無代買房屋之委任關係存
    在，亦未就系爭房地與被上訴人成立系爭借名契約等語。
三、原審廢棄第一審所為駁回被上訴人請求之判決，改判命康有
    銓塗銷贈與移轉登記、上訴人移轉系爭房地所有權登記，理
    由如下：
  ㈠被上訴人於留學日本期間之87年4 月21日，委由康鴻基自銀
    行帳戶提領系爭款項，為兩造不爭執之事實。綜觀證人康麗
    凰、康麗芬之證言，被上訴人入出境資料、土地建築改良物
    買賣所有權移轉契約書、LINE通訊軟體對話內容、系爭房地
    房屋稅、地價稅繳款單據，堪認被上訴人於留學期間即委任
    康鴻基，以系爭款項為其代購房地。嗣康鴻基於93年4 月21
    日購買系爭房地，並登記為所有人。被上訴人自同年間返國
    後，即居住於系爭房屋而為管理、使用，與康鴻基間成立系
    爭借名契約。至康鴻基受委任後何時購屋，及如何調度資金
    ，係其處理委任事務之方式，不得以其購入系爭房地時間，
    及另向銀行抵押貸款，推認系爭款項與被上訴人委任購買房
    地無關。
  ㈡康鴻基於104年3月00日死亡，惟被上訴人基於親戚間之信賴
    ，與康鴻基所成立之系爭借名契約，於情理上仍可由康鴻基
    之繼承人維持，類推適用民法第550 條但書之規定，依系爭
    借名契約之性質，不因康鴻基死亡而消滅，而由上訴人共同
    繼承。上訴人辦理系爭房地之繼承登記後，黃雅莉將其繼承
    應有部分贈與移轉登記予康有銓，對被上訴人而言，乃無權
    處分，其拒絕承認，該移轉登記無效，被上訴人得請求康有
    銓塗銷贈與移轉登記。其備位依民法第183 條規定請求返還
    繼承應有部分即毋庸審酌。又被上訴人於110年6月16日終止
    系爭借名契約，則其依不當得利之法律關係，請求上訴人各
    將繼承應有部分移轉登記予被上訴人，即屬有據。
  ㈢從而，被上訴人本於系爭房地真正所有權人之法律地位及不
    當得利之法律關係，請求：㈠康有銓塗銷贈與移轉登記；㈡
    上訴人各將系爭房地繼承應有部分移轉登記予被上訴人，為
    有理由，應予准許。
四、本院之論斷：
  ㈠法院為判決時，應斟酌全辯論意旨及調查證據之結果，依自
    由心證判斷事實之真偽。法院依自由心證判斷事實之真偽，
    不得違背論理及經驗法則。民事訴訟法第222條第1項本文、
    第3 項定有明文。故法院認定事實應憑證據，證據之證明力
    固由法院依其自由心證斷定之，惟其認定須合於論理法則、
    經驗法則，且與卷內資料相符。查被上訴人於87年4 月21日
    委由康鴻基提領系爭款項，康鴻基於93年4 月21日購買系爭
    房地，並登記為所有人等情，為原審認定之事實。依證人康
    麗凰、康麗芬證稱：康鴻基生前擔任房屋仲介等語（見一審
    卷一109 頁），似見康鴻基較一般人知悉更多房地買賣之資
    訊，何以經被上訴人委任提領系爭款項6 年後，始購買系爭
    房地？是否與常情有違？參諸被上訴人於起訴時，係主張系
    爭款項乃康鴻基夫妻投資失利向其所借，嗣與其協議以系爭
    房地抵償借款；且被上訴人與康麗凰、黃雅莉之LINE對話中
    ，亦有相類之表示等情（見一審調解卷2、19、23至25 頁）
    。佐以被上訴人之入出境紀錄（見一審卷一242 頁），其於
    93年4 月30日即已返國，衡諸一般經驗，何以仍有必要急於
    在此9 天之前，將系爭房地借名登記為經濟狀況不佳之康鴻
    基所有？俱待釐清。上訴人既抗辯：系爭款項之提領，與購
    買系爭房地相隔6 年，無從據以推論康鴻基與被上訴人間有
    系爭借名契約存在等語（見原審卷523至524頁），原審未遑
    詳予勾稽，復未於判決理由中說明上開各節證據取捨之緣由
    ，逕為不利上訴人之認定，已違反上開規定及證據、經驗法
    則，並有判決不備理由之違誤。
  ㈡委任關係，因當事人一方死亡、破產或喪失行為能力而消滅
    。但契約另有訂定，或因委任事務之性質不能消滅者，不在
    此限，民法第550條定有明文。查被上訴人於93年4月21日與
    康鴻基成立系爭借名契約，康鴻基於104年3月00日死亡，既
    為原審所認定，則類推適用上開規定，該借名契約有何特約
    ，或依何事務性質，而未於康鴻基死亡時消滅？亦未見原審
    於理由項下說明，即徒以基於親戚間之信賴，認系爭借名契
    約繼續存在於兩造間等情，除違反上開規定外，復有判決不
    備理由之違法。
  ㈢不動產借名登記之出名人，既登記為該不動產之所有人，縱
    未經借名人同意，處分該不動產，仍屬有權處分。原審既認
    定，被上訴人與康鴻基就系爭房地成立系爭借名契約，於康
    鴻基死亡後，該契約繼續存在於兩造間，黃雅莉就系爭房地
    辦畢繼承登記，再將其繼承應有部分贈與移轉登記予康有銓
    等情。如果無訛，則黃雅莉係處分登記為其所有之不動產，
    依上開說明，自屬有權處分。原審認其乃無權處分，已有不
    當；復僅泛稱被上訴人基於「系爭房地真正所有權人地位」
    ，而未究明其有何法律上之請求權，遽為不利上訴人之論斷
    ，亦有可議。
  ㈣上訴論旨，指摘原判決不當，求予廢棄，非無理由。
五、據上論結，本件上訴為有理由。依民事訴訟法第477條第1項
    、第478條第2項，判決如主文。
中    華    民    國   111    年    3     月    9     日
                      最高法院民事第三庭
                          審判長法官  沈  方  維  
                                法官  鍾  任  賜  
                                法官  張  競  文  
                                法官  陳  麗  芬  
                                法官  方  彬  彬  
本件正本證明與原本無異
                                      書  記  官
中    華    民    國   111    年    3     月    23    日